【裁判字號】    92,交易,468
【裁判日期】    921231
【裁判案由】    過失致死
【裁判全文】
臺灣臺北地方法院刑事判決                        九十二年度交易字第四六八號
    公  訴  人  臺灣臺北地方法院檢察署檢察官
    被      告  丙○○  男，二.
    選任辯護人  張金盛律師
右列被告因過失致死等案件，經檢察官提起公訴（九十二年度偵字第一五五五五號）
及移送併辦（九十二年度偵字第一八九一九號），因被告於準備程序進行中就被訴事
實為有罪之陳述，且所犯非死刑、無期徒刑、最輕本刑為三年以上有期徒刑之罪或高
等法院管轄第一審案件，經告知簡式審判程序之旨，並聽取檢察官、被告、辯護人之
意見後，經本院合議庭裁定由受命法官獨任進行簡式審判程序，本院判決如左：
    主    文
丙○○因過失致人於死，處有期徒刑壹年。
    事    實
一、丙○○於民國九十二年六月四日上午六時四十五分許，駕駛車牌號碼九Ｋ－五０
    七三號自用小客車，沿臺北市○○○路○段由西向東方向行駛，行經該路段與松
    江路平面道路交岔路口，擬由西向東方向直行通過路口，原應注意車前狀況、隨
    時採取必要之安全措施，而當時天氣晴、日間自然光線、視距良好、市區○○道
    路乾燥、無缺陷及障礙，行車管制號誌運作正常，依其智識、能力，又無不能注
    意之情事，詎丙○○因疲勞睏倦且分神觀看路牌，所駕車輛即偏離原行向、駛向
    路口東南側「機慢車左轉待轉區」，俟丙○○發覺行向偏移，復未為緊急煞停之
    必要安全措施，適稍早有乙○○騎乘車牌號碼ＧＨＷ－三三六號（檢察官誤載為
    ＧＨＷ－二三三六號）重型機車後載張宜庭，亦沿臺北市○○○路○段由西向東
    方向行駛，行經該路段與松江路交岔路口，擬左轉北向行駛，乃依道路交通安全
    規則及「機慢車兩段左轉」標誌之指示以兩段方式左轉而先進入路口東南側「機
    慢車左轉待轉區」標線內停等路口南向北方向行車管制號誌，丙○○所駕車輛遂
    猛力撞擊乙○○、張宜庭所乘機車左後車身，乙○○、張宜庭因而人車倒地滑行
    ，乙○○受有左肘一×一公分擦傷、右膝０‧二×０‧三公分挫傷及擦傷、右下
    肢五×０‧五公分擦傷、右大拇指挫傷及瘀血之傷勢，張宜庭則受有左眼瞼內側
    瘀青、左側顳部裂傷、右手手背擦傷、右手肘瘀傷、左大腿股骨骨折、左小腿近
    端圓形傷口、右小腿前部內側擦傷、右足外踝擦傷之傷勢，經送馬偕紀念醫院淡
    水院區（以下簡稱淡水馬偕醫院）急救，仍因顱部鈍傷併出血，於同年月十二日
    上午八時三十五分許不治死亡。丙○○肇事後，於員警前往現場處理時，不逃避
    接受裁判而當場向警員自首、承認為肇事人而願接受裁判。
二、案經張宜庭之母甲○○○訴由臺北市政府警察局中山分局報請臺灣臺北地方法院
    檢察署檢察官偵查起訴，乙○○訴由臺灣臺北地方法院檢察署檢察官移送併辦，
    因丙○○於準備程序進行中就被訴事實為有罪之陳述，且其所犯非死刑、無期徒
    刑、最輕本刑為三年以上有期徒刑之罪或高等法院管轄第一審案件，經告知簡式
    審判程序之旨，並聽取檢察官、丙○○、辯護人之意見後，經本院合議庭裁定由
    受命法官獨任進行簡式審判程序。
    理    由
一、訊據被告丙○○對於右揭犯罪事實均坦承不諱，核與告訴人乙○○指訴情節及臺
    北市政府警察局中山分局交通分隊道路交通事故調查報告表、談話紀錄表、補充
    資料表、現場照片、車輛照片、診斷證明書、臺灣臺北地方法院檢察署相驗屍體
    證明書、急診病歷影本所載相符，其中被害人張宜庭車禍後受有左眼瞼內側瘀青
    、左側顳部裂傷、右手手背擦傷、右手肘瘀傷、左大腿股骨骨折、左小腿近端圓
    形傷口、右小腿前部內側擦傷、右足外踝擦傷之傷勢，經送淡水馬偕醫院急救，
    仍因顱部鈍傷併出血，於同年月十二日上午八時三十五分許不治死亡，並經臺灣
    臺北地方法院檢察署檢察官督同法醫師相驗屬實，有勘驗筆錄、驗斷書、相驗屍
    體證明書、相驗照片附卷可稽；又當日天氣晴、日間自然光線、視距良好、市區
    ○○道路乾燥、無缺陷及障礙，行車管制號誌運作正常，依被告之智識、能力又
    無不能注意之情事，復據臺北市政府警察局中山分局交通分隊據報處理之員警觀
    察、記載明確，有道路交通事故調查報告表、現場照片在卷可考。
二、辯護人雖以言詞及書狀稱：當日乙○○、張宜庭所乘機車係在被告所駕車輛前方
    猛然轉向北、佔據被告所行駛之車道，再快速倒車擬轉待轉區，被告見乙○○、
    張宜庭所乘機車阻擋行向，緊急向右閃避，詎料乙○○、張宜庭所乘機車又快速
    後退，被告所駕車輛閃避不及，始撞擊乙○○、張宜庭所乘機車，乙○○、張宜
    庭所乘機車係在路口東南側之機慢車左轉待轉區外遭被告所駕車輛撞擊，故就本
    件事故之發生，乙○○、張宜庭之過失應大於被告之過失，被告無從防止本件事
    故發生，且被告有刑法第二十四條緊急避難規定之適用云云。然：
（一）辯護人所述事故經過除被告所駕車輛曾略向右閃避、惟仍撞擊乙○○、張宜庭
      所乘機車一節外，俱與事實不符，且與被告之自白齟齬，復無任何證據可資佐
      憑，咸出於辯護人之憑空杜撰，此經被告當庭閱覽辯護人所提辯護意旨狀後坦
      認不諱，辯護人亦當庭自承所載內容咸出於其之猜測，此觀本院九十二年十二
      月十八日簡式審判筆錄第七頁、第十頁所載自明。
（二）且告訴人乙○○、被害人張宜庭所乘機車係在臺北市○○○路○段、松江路交
      岔路口東南側之機慢車左轉待轉區內遭被告所駕車輛撞擊，迭經告訴人乙○○
      指訴纂詳，核與道路交通事故調查報告表、現場照片所示告訴人乙○○、被害
      人張宜庭所乘機車刮地痕起點在機慢車左轉待轉區內、呈東北東－西南西走向
      、終於機車最後靜止位置、長約十三‧三公尺，被告所駕車輛則撞擊路口東南
      角騎樓樑柱、撞毀路口東南角所設之行人專用號誌燈桿後、呈東－西向靜止在
      路口東南角人行道上等節一致，蓋本件機車最後靜止位置應為刮地痕之終點而
      非起點，此乃事理之當然，否則機車如何倒地後在地面刮擦、留下刮地痕跡後
      復返回起點？況本件機車刮地痕呈東北東－西南西走向，與被告所駕車輛西向
      東之撞擊力道、方向吻合，足見機車最後靜止位置應為刮地痕之終點，而機車
      最後靜止位置既為刮地痕之終點，刮地痕另一端則為起點，殆無疑義；本件機
      車刮地痕起點在路口東南側之機慢車左轉待轉區內，前已述及，則告訴人乙○
      ○、被害人張宜庭所乘機車係在臺北市○○○路○段、松江路交岔路口東南側
      之機慢車左轉待轉區內遭被告所駕車輛撞擊，自堪認定。
（三）按汽車行駛時，駕駛人應注意車前狀況，隨時採取必要之安全措施，道路交通
      安全規則第九十四條第三項定有明文。本件被告於九十二年六月四日上午六時
      四十五分許，駕駛車牌號碼九Ｋ－五０七三號自用小客車沿臺北市○○○路○
      段由西向東方向行駛，行經該路段與松江路平面道路交岔路口，擬由西向東方
      向直行通過路口，當時天氣晴、日間自然光線、視距良好、市區○○道路乾燥
      、無缺陷及障礙，行車管制號誌運作正常，依其智識、能力，又無不能注意之
      情事，業如前述，被告竟因疲勞睏倦且分神觀看路牌，所駕車輛即偏離原行向
      、駛向路口東南側「機慢車左轉待轉區」，俟被告發覺行向偏移，復未能踏採
      煞車、為緊急煞停之必要安全措施，適稍早告訴人乙○○騎乘車牌號碼ＧＨＷ
      －三三六號重型機車後載被害人張宜庭，亦沿臺北市○○○路○段由西向東方
      向行駛，行經該路段與松江路交岔路口，擬左轉北向行駛，乃依道路交通安全
      規則及「機慢車兩段左轉」標誌之指示以兩段方式左轉而先進入路口東南側「
      機慢車左轉待轉區」標線內停等路口南向北方向行車管制號誌，被告所駕車輛
      遂猛力撞擊告訴人乙○○、被害人張宜庭所乘機車左後車身，乙○○、張宜庭
      因而人車倒地滑行，告訴人乙○○受有左肘擦傷、右膝挫傷及擦傷、右下肢擦
      傷、右大拇指挫傷及瘀血之傷勢，被害人張宜庭則受有頭部、四肢多處瘀青、
      裂傷、擦傷之傷勢，經送醫急救，仍因顱部鈍傷併出血，於同年月十二日上午
      八時三十五分許不治死亡，被告有疏未注意車前狀況及採取必要安全措施之過
      失甚明，且其過失行為與告訴人乙○○之受傷、被害人張宜庭之死亡間，有相
      當因果關係。
（四）又因避免自己或他人生命、身體、自由、財產之緊急危難而出於不得已之行為
      ，不罰，刑法第二十四條第一項前段固有明定，惟刑法上之緊急避難行為，須
      以災難之發生非出於行為人之故意或過失所致為前提，若災難之發生係由於行
      為人之故意或過失所致，則其故意或過失之行為自應依法處罰，殊無主張緊急
      避難之餘地；刑法第二十四條所稱因避免緊急危難而出於不得已之行為，係基
      於社會之公平與正義所為不罰之規定，倘其危難之所以發生，乃因行為人自己
      過失行為所惹起，而其為避免自己因過失行為所將完成之犯行，轉而侵害第三
      人法益，與單純為避免他人之緊急危難，轉而侵害第三人法益之情形不同，依
      社會通念，應不得承認其亦有緊急避難之適用，否則，行為人由於本身之過失
      致侵害他人之法益，即應成立犯罪，而其為避免此項犯罪之完成，轉而侵害他
      人，卻因此得阻卻違法，非特有背於社會之公平與正義，且無異鼓勵因過失即
      將完成犯罪之人，轉而侵害他人，尤非立法之本意；至其故意造成「危難」，
      以遂其犯罪行為，不得為緊急避難之適用，更不得言；緊急避難行為，須自己
      或他人之生命、身體、自由、財產猝遇危險之際，非侵害他人法益別無救護之
      途，為必要之條件，倘行為人應注意並能注意而不注意，致有一定結果之發生
      者，則與緊急避難之法定要件顯然不符，迭據最高法院五十九年度台上字第二
      五０五號、七十二年度台上字第七０五八號、七十三年度台上字第一八二七號
      闡釋甚詳。本件被告因疲勞困倦且分神觀看路牌，所駕車輛即偏離原行向，俟
      被告發覺行向偏移，復未為緊急煞停之必要安全措施，所駕車輛乃猛力撞擊依
      規定暫停在「機慢車左轉待轉區」標線內停等路口號誌之告訴人乙○○、被害
      人張宜庭所乘機車，致告訴人乙○○受傷、被害人張宜庭死亡，其非唯未能注
      意車前狀況、妥適操控車輛，且於發覺將撞擊他人之際，猶未能採取緊急煞停
      之必要安全措施，致所駕車輛於未減速之情狀下猛力撞擊告訴人乙○○、被害
      人張宜庭所乘機車，因而致人死傷，此業經本院審認如前，揆諸上開法條、說
      明，本件被告自不得援引刑法緊急避難之規定以阻卻違法。
（五）綜上所述，本件事證明確，辯護人所辯要屬無稽，委無可採，被告犯行堪以認
      定，應依法論科。
三、核被告所為，係犯刑法第二百七十六條第一項因過失致人於死罪、第二百八十四
    條第一項前段因過失傷害人罪。被告以一過失行為侵害告訴人乙○○、被害人張
    宜庭之身體、生命法益，為想像競合犯，依刑法第五十五條規定，應從一重之過
    失致人於死罪處斷。雖公訴意旨漏載被告之過失行為並致告訴人乙○○受傷，經
    告訴人乙○○於告訴期間內提出告訴，被告並涉犯刑法第二百八十四條第一項前
    段過失傷害罪部分，惟被告係以一過失行為侵害告訴人乙○○、被害人張宜庭之
    身體、生命法益，為異種想像競合犯，前業敘明，為裁判上一罪，依刑事訴訟法
    第二百六十七條「檢察官就犯罪事實一部起訴者，其效力及於全部」之規定，該
    部分事實亦為檢察官起訴效力所及，本院自應併予審理。被告肇事後，於員警前
    往現場處理時，不逃避接受裁判而當場向警員自首、承認為肇事人而願接受裁判
    ，此經本院職權查證屬實，有臺北市政府警察局中山分局交通分隊自首調查報告
    表在卷可參，被告對於有權偵查犯罪之機關尚不知犯罪事實及犯罪人之前自首而
    願接受裁判，應依刑法第六十二條前段之規定減輕其刑。爰審酌被告並無前科、
    素行良好，有臺灣高等法院被告全國前案紀錄表可憑，因一時睏倦疲勞、疏未注
    意車前狀況、又未能為必要之安全措施，終至肇事致人死傷，造成無可挽救之遺
    憾，並使被害人張宜庭之家屬痛失至親，犯罪所生危害甚重，犯後旋即自首、坦
    承犯行、非無悔意等一切情狀，量處如主文所示之刑，以資懲儆。
四、檢察官移送併辦部分（九十二年度偵字第一八九一九號即乙○○告訴部分）與起
    訴部分（九十二年度偵字第一五五五五號）為裁判上一罪，為檢察官起訴效力所
    及，本院自應併予審理，附此敘明。
五、本件被告於準備程序進行中就被訴事實為有罪之陳述，且其所犯非死刑、無期徒
    刑、最輕本刑為三年以上有期徒刑之罪或高等法院管轄第一審案件，經告知簡式
    審判程序之旨，並聽取檢察官、被告、辯護人之意見後，經本院合議庭裁定由受
    命法官獨任進行簡式審判程序，併此敘明。
據上論斷，應依刑事訴訟法第二百九十九條第一項前段、第二百七十三條之一第一項
，刑法第二百七十六條第一項、第二百八十四條第一項前段、五十五條、第六十二條
前段，罰金罰鍰提高標準條例第一條前段，判決如主文。
本案經檢察官越方如到庭執行職務。
中      華      民      國    九十二    年     十二     月    三十一    日
                              臺灣臺北地方法院交通法庭
                                      法  官  洪  文  慧
右正本證明與原本無異。
如不服本判決，應於判決送達後十日內向本院提出上訴狀（應抄附繕本）。告訴人或
被害人如對於本判決不服者，應具備理由請求檢察官上訴，其上訴期間之計算係以檢
察官收受判決正本之日期為準。
                                      書記官  江  虹  儀
中      華      民      國    九十二    年     十二     月    三十一    日


司法院資訊處製作；財團法人民間司法改革基金會備份。
